【裁判字號】    98,簡上,80
【裁判日期】    981104
【裁判案由】    清償債務
【裁判全文】
臺灣臺北地方法院民事判決              98年度簡上字第80號
上  訴  人  太乙環工有限公司
法定代理人  庚○○
訴訟代理人  丁○○
被 上訴 人  環康實業股份有限公司
法定代理人  己○○
訴訟代理人  丙○○
            乙○○
上列當事人間清償債務事件，上訴人對於中華民國97年12月4 日
本院臺北簡易庭97年度北簡字第6100號第一審判決提起上訴，本
院於98年10月21日辯論終結，判決如下：
    主      文
上訴駁回。
原判決主文第一項減縮為上訴人應給付被上訴人新臺幣壹拾萬伍
仟元，及自民國九十六年八月十二日起至清償日止，按年息百分
之五計算之利息。
第二審訴訟費用（除減縮部分外）由上訴人負擔。
    事實及理由
一、被上訴人起訴主張：上訴人於民國94年11月間委請伊向主管
    機關臺北市○○○○道工程處（下稱衛工處）申請台北市圓
    山岳陽樓社區既設污水下水道用戶排水工程查驗之工作（下
    稱系爭工作），工作範圍包括第1 階段既設污水下水道用戶
    排水設備設計備查、第2 階段既設污水下水道用戶排水竣工
    派驗備查。系爭工作之第1 階段申請案已完成，上訴人並依
    約給付新臺幣（下同）4 萬2,000 元（含稅）報酬予伊。伊
    於95年1 月13日辦理系爭工程申請案之第2 階段之竣工派驗
    備查申請案，報價6 萬1,950 元（含稅），工作範圍包括衛
    工納管竣工派驗備查（含環工技師簽證）1 式、繪製竣工送
    審圖面8 張，經上訴人確認無誤。然上訴人於施工期間，因
    台電公司及自來水管阻礙，未能依原核准圖說施工，遂委託
    伊辦理變更申請，伊旋於95年3 月24日傳真報價3 萬5,000
    元，扣除圖說審查代辦費1 萬元，工作範圍包括設計變更及
    技師簽證，實收2 萬6,250 元（含稅），經上訴人工程部經
    理戊○○回電同意，伊遂於95年3 月27日送件衛工處辦理。
    嗣因上訴人施工不良造成損壞致查驗未能通過備查程序，復
    委請伊辦理第2 次設計變更申請，伊旋於95年8 月1日 傳真
    報價實收2 萬6,500 元，經上訴人主辦人洪騰貴承諾俟全部
    工作完成後一併支付。系爭工作業經衛工處於95年10 月16
    日核准完成，伊已完成約定工作，並開立發票向上訴人請款
    ，詎上訴人竟拒不給付報酬，屢經催討，未獲置理，爰依承
    攬法律關係，請求上訴人如數給付11萬4,450 元本息（於本
    院審理時減縮請求10萬5,000 元，見本院卷第113 頁）。
二、上訴人則以：系爭工作第2 階段衛工納管竣工派驗備查申請
    ，僅需提出第1 階段送審核准圖之備份及文書表格作業資料
    予主管機關，被上訴人並無重新繪製圖說之必要，故被上訴
    人於95年1 月13日重複請求報價6 萬1,950 元（含稅），顯
    屬無據。另系爭工作第2 階段辦理第1 次變更設計，係肇因
    工程施作中發現應連接公共排水管處，已有台電公司及自來
    水管鋪設造成阻礙，致不能依原核准圖施工，又因地層下陷
    ，於施工完成後，經衛工處派員檢查發現地下管線彎曲，驗
    收不合格，故為第2 次變更設計。被上訴人未能基於專業立
    場審酌設計原稿、復未就施工現場實際調查、監工，顯係可
    歸責於被上訴人之事由，伊自無需再為給付因此支出之費用
    ，至多僅需就系爭申請案第2 階段竣工派驗備查再支付被上
    訴人3 萬5,000 元等語，資為抗辯。
三、原審判命上訴人應給付被上訴人11萬4,450 元，及自96年8
    月12日起至清償日止，按年息百分之五計算之利息。並就被
    上訴人勝訴部分依職權宣告假執行。上訴人不服，提起上訴
    ，併聲明：(一)原判決廢棄。(二)被上訴人在第一審之訴及假執
    行之聲請均駁回。被上訴人則答辯聲明：上訴駁回。
四、兩造不爭執事項：
  (一)上訴人於94年11月間委請被上訴人向主管機關衛工處申請台
    北市圓山岳陽樓社區既設污水下水道用戶排水工程文件申請
    案之工作，系爭工作包括第1 階段既設污水下水道用戶排水
    設備設計備查。第2 階段既設污水下水道用戶排水竣工派驗
    備查。
  (二)系爭工作第1 階段已完成，上訴人並已給付4 萬2,000 元（
    含稅）報酬予被上訴人。
  (三)被上訴人於95年1 月13日就系爭工作第2 階段之衛工納管竣
    工派驗備查（含環工技師簽證）、繪製竣工送審圖面8 張，
    報價6 萬1,950 元。
  (四)被上訴人於95年3 月24日就系爭工作第2 階段之衛工納管設
    計變更（含環工技師簽證）請款2 萬6,250 元。
  (五)被上訴人於95年8 月1 日就系爭工作第2 階段之衛工納管第
    2 次設計變更（含環工技師簽證）請款2 萬6,250 元。
  (六)圓山岳陽樓社區管理委員會於95年10月13日向主管機關衛工
    處申請竣工派驗備查，經該處於95年10月16日核准排水設備
    設置案竣工備查。
  (七)被上訴人將上訴人開立之統一發票2 張，金額各6 萬1,955
    元（95年3 月31日）、5 萬2,500 元（95年10月17日）申報
    扣抵營業稅。
    以上事實，為兩造所不爭執（見本院卷第59頁正、反面），
    且有報價訂貨單、衛工處竣工備查函、查驗報告表、台北市
    ○○○○道用戶排水設備設置申請書、收件證明、平面圖、
    竣工圖、變更設計圖、統一發票、存證信函可稽（見原審卷
    第40至54頁、第56至64頁、第65頁、第135 至145 頁），並
    經原審調閱94年既字第0024號建造執照卷宗影本（外放）為
    證，堪信為真正。
五、被上訴人主張上訴人於94年11月間委託其辦理系爭工作，被
    上訴人已依約完成工作，然上訴人拒絕給付系爭工作第2 階
    段，包括第1 次及第2 次變更設計之報酬共10萬5,000 元等
    情，惟為上訴人所否認，並以前揭情詞置辯，則本件爭點厥
    為：(一)被上訴人請求承攬報酬，有無理由？(二)被上訴人拒絕
    給付承攬報酬，是否有據？
六、法院之判斷：
  (一)被上訴人請求承攬報酬，有無理由？
  1.按稱承攬者，乃當事人約定，一方為他方完成一定之工作，
    他方俟工作完成，給付報酬之契約，如依情形，非受報酬，
    即不為完成其工作者，視為允為報酬，民法第490 條第1 項
    、第491 條第1 項定有明文，足見承攬契約為債權契約，其
    成立不以訂立書面為必要。查：兩造約定由被上訴人完成向
    主管機關衛工處申辦台北市圓山岳陽樓社區○○○○道工程
    之設計備查及竣工備查工作，上訴人允為給付報酬，為兩造
    所不爭執，核其性質應為承攬契約，兩造間就申請系爭工程
    備查工作之承攬契約雖未以書面約定，亦不礙承攬契約之有
    效成立。又同法第505 條第1 項規定：報酬應於工作交付時
    給付之，無須交付者，應於工作完成時給付之。同條第2 項
    規定：工作係分部交付，而報酬係就各部分定之者，應於每
    部分交付時，給付該部分之報酬。是承攬人若已完成工作，
    定作人即應給付報酬。本件被上訴人既已完成第1 階段既設
    污水下水道用戶排水設備設計備查，及第2 階段既設污水下
    水道用戶排水竣工派驗備查，於95年10月13日向衛工處申請
    竣工派驗備查，經該處於95年10月16日核准排水設備設置案
    竣工備查，為兩造所不爭執，且有臺北市○○○○道用戶排
    水設備設置案件申辦收件單、衛工處備查核可函可稽（見原
    審卷第45至54頁、第56至64頁、第65至73頁），並有94年既
    字第0024號建造執照卷宗影本（外放）為證，足見被上訴人
    已完成約定之工作，是被上訴人請求上訴人給付承攬報酬，
    洵屬有據。
  2.上訴人雖辯稱：系爭工作第2 階段申辦竣工備查階段所需8
    張圖面，與系爭工作第1 階段設計備查所繪製之4 張圖面相
    同，應無重新繪製之必要，且伊已支付第1 階段申辦設計備
    查之報酬4 萬2000元，被上訴人顯係重複請款，毋庸再給付
    此部分報酬6 萬1950元云云，固據提出雨水管配管工程平面
    配置圖4 張、94年11月8 日報價訂貨單為憑（見原審卷第
    101 、135 頁）。惟查：經本院受命法官會同兩造勘驗系爭
    2 種圖說結果，上訴人並不諱言：設計備查4 張圖說與竣工
    備查之8 張圖說，兩者管線與配置不同，陰井部分小幅度修
    改、文字說明及計算水量表均有不同（見本院卷第82頁反面
    ），證人即被上訴人負責系爭工作電腦繪圖、送件之工程師
    林俊溪亦到庭證稱：「設計備查報價之4 張圖，是給管委會
    審查用，非衛工處所需圖說。竣工派驗備查部分是依照衛工
    處所需繪製8 張圖說。該8 張圖說是跟管委會拿使用執照影
    本圖說去繪製電腦圖，並非依據設計備查之4 張圖說」等語
    （見本院卷第72頁反面、73頁反面），核與證人即岳陽樓社
    區管委會前總幹事陽壽賢證稱：「管委會有收到系爭申請文
    件之設計備查階段4 張圖說，係上訴人公司交付。社區委託
    上訴人費用好像是105 萬元，沒有追加減，已經付清」等語
    （見本院卷第106 頁及其反面），大抵相符，且依臺北市○
    ○道管理規則第9 條：「依第7 條設置用戶排水設備，應填
    具申請表並檢附下列圖說（比例尺1 ％）：1.現況位置圖（
    建築基地至污水下水道聯接口）。2.地下室平面圖。3.一樓
    平面圖。4.二樓至頂樓平面圖。5.屋頂平面圖。6.配管立圖
    或昇位圖。7.圖例及說明」，用戶排水設備設計圖說及竣工
    圖說，應依本法條規定檢附申請，此有衛工處98 年3月20日
    北市工衛營字第09831426600 號函佐憑（見本院卷第45至46
    頁），足見兩者使用目的及圖說內容均不相同，復有上開2
    種圖說在卷可考，是上訴人此部分辯解，即無足取。
  3.被上訴人先後於95年1 月13日、同年3 月24日、同年8 月1
    日就系爭工作第2 階段之衛工納管竣工派驗備查、第1 次變
    更設計、第2 次變更設計，依序請款6 萬1,950 元、2 萬6,
    250 元、2 萬6,250 元等情，有各該報價訂貨單可稽（見原
    審卷第40至42頁），除其中6 萬1,950 元報價已經由上訴人
    之主辦人洪騰貴簽名確認外，其餘被上訴人提出之報價訂貨
    單固未經上訴人確認。惟：被上訴人分別於95年3 月31日、
    同年10月17日開立面額6 萬1,955 元、5 萬2,500 元之發票
    交付予上訴人，並由上訴人將之申報作為扣抵營業稅之進項
    憑證，有發票2 張為憑，並有財政部台北市國稅局大安分局
    97 年4月28日財北國稅大安營業字第0970005424號函可稽（
    見支付命令卷第11頁、原審卷第85頁）。按諸民事訴訟法第
    282 條：「法院得依已明瞭之事實，推定應證事實之真偽」
    之規定，應可推認上訴人允為給付上開報酬；再徵諸臺灣省
    環境工程技師公會洽詢執行相關業務會員得知，繪製污水下
    水道用戶排水工程之8 張設計圖說及代業主向主管機關送件
    審核及對圖之一般市場收費行情各為6 萬元及3 萬元，此有
    該會98年8 月13日省環技字第098081301 號函可參（見本院
    卷第102 頁），猶見被上訴人收取之報酬並未逾越一般收費
    行情。上訴人雖抗辯：係為免違反加值型及非加值型營業稅
    法施行細則第38條之1 ，需於2 個月申報1 次銷售額、應納
    或溢付營業稅額之規定，遂依一般企業會計作業流程先行申
    報，俟系爭款項釐清後，再將非屬上訴人應支付之部分以折
    讓方式回沖云云。然營業人因銷貨退回或折讓而退還買售人
    之營業稅額，應於發生銷貨退回或折讓之當期銷售稅額中扣
    減之。營業人因進貨退出或折讓而收回之營業稅額，應於發
    生進貨退出或折讓之當期近項稅額中扣減之，加值型及非加
    值型營業稅法第15條第2 項定有明文，倘上訴人認為上開交
    易尚有爭議，應依該法施行細則第38條檢附銷貨退回、進貨
    退出或折讓證明單申報扣減，卻捨此不為，復未提出相關證
    據以實其說，所辯尚難採信。
  4.綜上，上訴人依約尚應給付被上訴人11萬4,455 元（計算式
    ：61 ,955+26,250+26,250 ＝114,455） ，作為完成系爭工
    作之報酬。
  (二)被上訴人拒絕給付承攬報酬，是否有據？
  1.上訴人辯稱：因可歸責於被上訴人設計不當，亦未調查地下
    管路埋設狀況，致埋管時遇到台電及自來水公司之管線，自
    得拒絕給付第1 次變更申請案之報酬云云，並舉證人即上訴
    人工程部經理洪騰貴佐證（見本院卷第71頁）。惟查：被上
    訴人承攬工作範圍，係向主管機關衛工處申辦系爭污水下水
    道工程之設計及竣工備查工作，即被上訴人設計管線圖說範
    圍，僅止於系爭管線設計之合理性與安全性，至污水管線安
    裝時有無抵觸地下埋設其他管線的調查，要難謂係被上訴人
    承攬系爭工作之範圍；且據證人即被上訴人公司工程師林俊
    溪到庭證稱：「繪製圖說前，有到現場看過，沒有發現地下
    有埋設管線，且向衛工處網站調閱地下管線現況圖，亦未發
    現有埋設管線，但衛工處網站內容有時與現況不符，要實際
    施作才知道，上訴人是工程單位，我公司僅是設計單位，上
    訴人按圖施作，挖到管線，當地管線擁擠，無法深挖，不能
    施作，故辦理第1 次變更設計」、「上訴人帶我們去現場看
    ，依上訴人指示畫設計圖，我照上訴人指示繪製設計圖，後
    來上訴人說底下有障礙物，但這不是我公司所能預料的，我
    公司只是單純繪製圖說」（見本院卷第72頁反面至第73 頁
    、第90頁），上訴人亦不否認：「我公司只懂配管，我只詢
    問被上訴人管線可否從特定地點出來，內部管線是我公司設
    計」等語（見本院卷第89頁反面）；再觀諸系爭污水下水道
    工程之建造執照卷附圖面僅有污排水設備索引圖例位置圖、
    污排水設備昇位圖、各樓層污排水設備配置平面圖等，並未
    涉及其他單位埋設地下管線之配置圖說，以圓山岳陽樓社區
    所在台北地區高度都市化發展程度，地下管線牽涉埋設單位
    繁多，除非實際開挖，否則難以確定地下管線埋設位置及權
    責單位，上訴人既係本件污水下水道工程之承裝商，經營廢
    （污）水處理業，有公司變更登記表可按（見支付命令卷第
    20至22頁），對相關作業風險自難諉為不知，被上訴人既否
    認系爭污水排水管埋設工程之外部土木工程，包括道路開挖
    有無危害、地層是否下陷、障礙可否施工等為系爭工作承攬
    範圍，並提出上訴人為申請單位之挖掘道路許可證為憑（見
    本院卷第79、80頁），可徵相關道路之開挖、是否發生障礙
    等，應由上訴人自行負責處理，上訴人復未舉證該部分為系
    爭工作之範疇，即難執此認有何可歸責於被上訴人設計不當
    之事由，拒絕給付該次變更設計之報酬，故上訴人此部分辯
    解，殊難採取。
  2.上訴人復辯稱：係因被上訴人未至現場監造，致埋設之污水
    管線因地層下陷而彎曲變形云云，上訴人得拒絕給付報酬云
    云。證人洪騰貴亦附和其詞，證稱：「因為第1 次變更設計
    是採檔土座方式設置清潔口，因檔土座接觸地面面積較小，
    卡車經過後造成地層下陷情形，經衛工處派員檢查，發現地
    下管線彎曲，驗收不合格，才辦理第2 次變更設計」（見本
    院卷第71頁），證人丙○○則證稱：「經我實際現場勘查，
    發現上訴人施工時，沒有在底層鋪設水泥並且壓實，才導致
    設施塌陷，原本建議上訴人將坍塌部分重新開挖，再鋪設水
    泥壓實，但上訴人開挖後，發現空間可以放置較大型設施，
    堅持要辦理第2 次變更設計，將原較小設施設計改為大型設
    施（陰井），增加地面承受壓力，我們才照辦」（見本院卷
    第73頁），雙方各執一詞，惟按：「下水道之規劃、設計及
    監造，得委託登記開業之有關專業技師辦理」，下水道法第
    17條前段定有明文。準此，下水道工程之規劃、設計及監造
    未必由專業技師為之；證人即被上訴人委託辦理系爭申請文
    件簽證之環工技師甲○○到庭證稱：「監造與簽證工作可以
    分開。依法技師未必要負責監造。監造與簽證費用不一樣。
    監造費用是工程費用的2 ％到4 ％，單純簽證費用一般行情
    大約每件5,000 元，依申請階段為準，以本件為例，第1 次
    簽證收5, 000元，後來辦理變更2 次，各收取5,000 元，所
    以系爭工程總共收1 萬5,000 元簽證費用。另外還有設計費
    用也是工程費用之2 ％到4 ％」（見本院卷第89頁正、反面
    ），益徵本件被上訴人僅係限依上訴人指示繪製相關設計圖
    說，交技師簽證確認管線埋設之安全性與合理性後，送主管
    機關審查；又依建造執照卷附原設計污排水設備索引圖例位
    置圖上有關施工注意事項記載：「一本工程既有房屋之污排
    水系統，監造建築師及專業技師應依所檢送之污水下水道用
    戶排水設備設計自行檢查表，要求承裝商依圖施工並負其監
    造之責任。…」（參外放建造執照卷宗），被上訴人既非建
    築師，亦非專業技師，豈能負責監造。上訴人復未能舉證兩
    造就系爭工程之監造屬被上訴人承攬範圍，尚難遽謂係可歸
    責於被上訴人之監工疏失，致須辦理第2 次變更設計，故上
    訴人執此拒絕給付該次變更設計之報酬，亦無足採。
七、綜上所述，被上訴人依承攬法律關係，請求上訴人給付10萬
    5,000 元及自支付命令狀送達翌日即96年8 月12日起（該支
    付命令繕本於96年8 月1 日寄存送達新生南路派出所，依民
    事訴訟法第138 條第2 項規定，於96年8 月11日發生效力，
    見支付命令卷第26頁）至清償日止，按年息百分之五計算之
    利息，為有理由，應予准許。則原審判命上訴人於此範圍內
    如數給付本息，並依職權宣告假執行，於法並無不合。上訴
    意旨就此部分指摘原判決不當，求予廢棄改判，為無理由，
    應予駁回。
八、本件為判決之基礎已臻明確，兩造其餘之攻擊或防禦方法及
    未經援用之證據，經本院斟酌後，認為均不足以影響本判決
    之結果，亦與本案爭點無涉，自無逐一詳予論駁之必要，並
    此敘明。
九、據上結論，本件上訴為無理由，依民事訴訟法第436 條之1
    第3 項、第449 條第1 項、第463 條、第78條，判決如主文
    。
中    華    民    國    98    年    11    月    4     日
                  民事第五庭    審判長法  官  薛中興
                                      法  官  高偉文
                                      法  官  胡宏文
以上正本係照原本作成
不得上訴
中    華    民    國    98    年    11    月     4    日
                                      書記官  曾寶生


司法院資訊處製作；財團法人民間司法改革基金會備份。
